最高法院民事判決　　　　　　　　　　　　　　　八十八年度台上字第二九七九號
　　上訴人　乙　○
　　上訴人　丙○○
　　　　　　丁　○
　　　　　　戊○○
　　　　　　甲○○
右當事人間請求分割共有物事件，兩造對於中華民國八十七年九月十四日台灣高等法
院台南分院第二審判決（八十六年度上字第四七四號），各自提起上訴，本院判決如
左：
    主  文
原判決廢棄，發回台灣高等法院台南分院。
    理  由
本件係分割共有物事件，為必要共同訴訟，其訴訟標的對於共同訴訟之各人必須合一
確定，原審判決後，雖僅據上訴人乙○及上訴人丙○○分別提起第三審上訴，惟依民
事訴訟法第五十六條第一項第一款規定，丙○○上訴之效力應及於同造當事人之丁○
、戊○○、與甲○○，爰併列丁○、戊○○、甲○○為上訴人，合先明。
次查上訴人乙○主張：坐落嘉義縣朴子市○○○段南竹小段一○○四號建、面積○點
○七四四四八公頃及同小段一○○五號建、面積○點一五○五八四公頃二筆土地為兩
造所共有，伊應有部分為三分之一而對造上訴人甲○○、戊○○、丙○○、丁○各六
分之一，兩造間就系爭土地並無不分割之特約，系爭土地亦無不能分割之情形，因協
議分割不成等情，爰求為准予原物分割之判決。
上訴人丙○○、丁○、戊○○、甲○○（下稱丙○○等四人）則以：同意將上開二筆
土地合併分割，並請法院為適當之分割云云。
原審將第一審所採如原判決附圖（下稱附圖）乙案所示之分割方法廢棄，改採如附圖
戊案所示分割方法，無非以：本件系爭土地為兩造所共有，其應有部分為上訴人乙○
三分之一，上訴人丙○○等四人各六分之一，系爭土地之地目為建地，編定使用種類
為鄉村區乙種建築用地，有土地登記簿謄本可稽，雙方既未訂有不分割之特約，亦無
因物之使用目的不能分割之情形，雙方不能達成分割之協議，復為兩造所不爭，從而
上訴人乙○訴請法院為原物分割之判決，於法即無不合。查系爭土地其地形為北側面
臨嘉義縣道一七○號道路，路寬約六點五三公尺，由西至東分別建有鋼筋水泥造二樓
房屋兩棟，磚木造平房一棟，依序由上訴人甲○○、戊○○及上訴人乙○分別占有使
用；又系爭土地中間興建有磚木造四合院，為上訴人丙○○所占有使用；其東側建有
鋼筋水泥造二樓房屋一棟，由上訴人丁○占有使用；其間尚有上訴人乙○與上訴人戊
○○使用之平房及廢棄涼棚；上訴人甲○○使用之養場；西側雖鋪設有約四點三○
公尺之柏油路面可供出入，但為私人用地等情，為兩造所不爭執，且經勘驗現場屬實
，並囑託嘉義縣朴子地政事務所派員鑑測繪製八十六年三月二十四日複丈成果圖（即
現況圖）可憑。依上訴人乙○及上訴人丙○○於第一審所主張之分割方案，即附圖乙
案，上訴人乙○將分得代號１、３號土地，上訴人丙○○將分得代號５、８號土地，
上訴人戊○○將分得代號６、９號土地，上訴人甲○○將分得代號７、１０號土地，其
中代號１、５、６、７號土地均緊臨寬六點五三公尺縣道一七○號道路，而上訴人丁
○則僅分得代號２號土地未緊臨上開縣道，所面臨道路又僅四公尺寬之私設道路，出
入較為不便，該分割方案對上訴人丁○顯不公平。而上訴人丙○○於第二審所主張之
分割方案（即附圖己案），亦使上訴人丁○分得未面臨北邊一七○號縣道之土地，且
使上訴人戊○○、甲○○所分得面臨一七○號縣道之８、９號土地減少，丙○○則分
得面臨縣道之代號１０號土地，增加其利用價值，均為上訴人丁○、戊○○、甲○○所
不同意，因此己案亦難得公平。上訴人丁○主張按附圖戊案之分割方法，上訴人甲○
○、戊○○均表示無意見，又依嘉義縣朴子地政事務所八十七年二月六日複丈成果圖
所示（即戊案）（原判決將戊案複丈成果圖之複丈日期誤植為八十七年二月二十六日
），系爭土地北側面臨嘉義縣道一七○號道路，道路寬度為六點五三公尺，係在七公
尺以下，依台灣省畸零地使用規則第三條之規定祇須最小寬度達三公尺，最小深度達
十二公尺，即可實施建築，上開戊案代號５號土地面臨嘉義縣道一七○號道路寬度為
三點五公尺，深度分別為十二點零九公尺、十二點二五公尺，面積四二點六一平方公
尺，符合最小建築面積之規定，該部分分歸由上訴人丁○取得，並無土地分割後整體
使用不利之情形，而上訴人丁○分得２、３號土地部分，亦不致拆除其所有之二層鋼
筋混凝土磚造樓房，有上開地政事務所所附之現況圖與戊案複丈成果圖比對可稽。再
者上訴人甲○○、戊○○現使用如現況圖所示代號８、９號土地之養場、平房及廢
棄涼棚，與上訴人丙○○、丁○使用之四合宅院，均因開設道路之必要而無法保留，
且將開設巷道後剩餘之戊案代號１、４部分分歸上訴人乙○取得，代號８、、號
部分土地分歸上訴人丙○○取得，代號５、２、３土地部分分歸上訴人丁○取得，則
上訴人戊○○、甲○○分得代號９、、與代號１０、、部分土地，其中代號１
、５、８、９、１０部分土地均緊臨北邊縣道土地，使用價值提高，亦可平衡共有人取
得臨近道路土地面積之比例及其價值。另於代號６、７部分開設四公尺之私設巷道供
各共有人出入，於各共有人自屬有利，自為較適宜之分割方案，因而將第一審依附圖
乙案之分割方法廢棄，改判依附圖戊案之分割方法。
按定共有物分割之方法，固可由法院自由裁量，但亦須以其方法適當者為限。查依原
判決附圖戊案分割方法所示，將代號６、７部分土地留作道路用地，由兩造共有，然
於判決理由項下就６、７所示道路並無車道規劃之記載，則上開分割方法是否與建
築技術規則建築設計施工編第二條第一項第二款、第三款、第四款及第三條之一第一
項第一、二、三款之規定相符，已滋疑義。又依原判決所附嘉義縣朴子地政事務所於
八十六年三月二十四日複丈成果圖（現況圖）以觀，將上訴人丙○○所居住之房屋（
即編號６部分）自中央劃出一條四公尺寬巷道，將房屋一分為二，該房屋勢將拆除，
果爾﹖該分割方法是否適當﹖有無兼顧各共有人之利益，亦待進一步斟酌。再者共有
人所分得土地是否可建造房屋，其分得土地價格是否均屬相等，如價格不等時，有無
民法第八百二十四條第三項金錢補償規定之適用，均待澄清。原判決見未及此於理由
內俱未詳細說明，遽採如附圖戊案之分割方法為原物分割，亦欠允洽。兩造上訴論旨
各自指摘原判決分割方法不當，求予廢棄，非無理由。
據上論結，本件上訴為有理由，依民事訴訟法第四百七十七條第一項、第四百七十八
條第一項，判決如主文。
中      華      民      國    八十八    年     十一     月    二十五    日
                              最高法院民事第六庭
                                  審判長法官  朱  錦  娟
                                        法官  蘇  茂  秋
                                        法官  蘇  達  志
                                        法官  顏  南  全
                                        法官  陳  碧  玉
      右正本證明與原本無異
                                              書  記  官
中      華      民      國    八十八    年     十二     月      六      日
